臺灣高等法院高雄分院刑事判決　　　　 96年度上易字第615號
上　訴　人　臺灣屏東地方法院檢察署檢察官
上　訴　人
即　被　告　甲○○
上　訴　人
即　被　告　乙○○
共　　　同
選任辯護人　鍾治漢　律師
上列上訴人因被告背信案件，不服臺灣屏東地方法院96年度易字
第72號中華民國96年4 月24日第一審判決（起訴案號：臺灣屏東
地方法院檢察署94年度偵字第3574號），提起上訴，本院判決如
下：
    主  文
原判決撤銷。
甲○○、乙○○共同犯背信罪，甲○○處有期徒刑玖月，減為有
期徒刑肆月又拾伍日，如易科罰金以銀元佰元即新臺幣玖佰元
折算壹日，緩刑年；乙○○處有期徒刑陸月，減為有期徒刑參
月，如易科罰金以銀元佰元即新臺幣玖佰元折算壹日，緩刑
年。
    事  實
一、甲○○於民國（以下同）87年間，擔任屏東縣私立陸興高級
    中學（下稱陸興高中）董事長，乙○○為其兒子，並於87年
    3 月間擔任該校董事會秘書，且於87年5 月20日當選該校董
    事，陳俊輝則於87年3 月間起，即實際擔任陸興中學之代理
    校長（於87年6 月19日經臺灣省政府教育廳同意備查，惟於
    88年3 月12日卸任），均為為陸興中學處理事務之人。其等
    均明知乙○○僅有高雄市○○道明高級中學畢業之正式學歷
    ，雖另在美國之大學學院就讀，惟並未正式畢業，亦無相關
    學歷或學分證明，且未取得國內合格教師資格檢定或實習教
    師資格，亦無修習正式之教育學分，實際上不符合擔任教師
    之資格。緣甲○○於87年3 月間某日，在陸興中學授意代理
    校長陳俊輝稱乙○○是學廣告設計，可教美術，要求安排乙
    ○○在陸興中學授課，及薪資應調整至新臺幣（下同）5 萬
    元以上。而陳俊輝明知乙○○並不符合教師資格，且乙○○
    並未取得大學畢業學歷，仍與甲○○、乙○○共同意圖為乙
    ○○不法之利益，基於背信之犯意聯絡，枉顧授課教師資格
    之相關規定，由陳俊輝指示教務處安排乙○○教授美術（後
    亦有擔任體育課之授課），並由甲○○指示人事、會計人員
    ，違背陸興中學教職員工敘薪辦法，逕以國內外大學或獨立
    學院畢業者薪級敘薪（薪級28級，薪額170 ，本俸18100 元
    ，87年8 月以後調整為18660 元），而非以高級中學或高級
    職業學校畢業者薪級敘薪（薪級33級，薪額120 ，本俸1515
    0 元，87年8 月以後調整為15620 元），且乙○○係擔任董
    事會秘書兼任教師，並非擔任主管，卻每月領取主管加給16
    000 元，另乙○○之工作津貼每月應領3 萬元，卻自88年8
    月至90年4 月間止，每月領取工作津貼55000 元，溢領2500
    0 元，總計自87年3 月間起至92年9 月間止，共溢領本俸20
    萬3230元，溢領主管特支費100 萬8000元，及溢領工作津貼
    47萬5 千元，致生損害於陸興中學之財產。迄至92年9 月間
    ，教育部中部辦公室調查乙○○薪資溢領案件，始回復以高
    級中學畢業者薪級敘薪，並函請陸興中學追回溢領之金額。
二、案經臺灣屏東地方法院檢察署檢察官接獲匿名檢舉後自動檢
    舉偵查起訴。
    理  由
壹、證據能力部分：
    按被告以外之人於偵查中向檢察官所為之陳述，除顯有不可
    信之情況者外，得為證據，刑事訴訟法159 條之1 第2 項定
    有明文。證人即共同被告陳俊輝、證人陳英義分別於93年9
    月9 日及95年1 月12日偵查中之陳述，係於檢察官面前所為
    之供述，且均經依法具結，而在實務運作上檢察官原則上皆
    能遵守法律規定，不致違法取供，其可信度極高，又查無顯
    不可信之情況，且上開證人亦均於審理中到庭供證，賦予被
    告甲○○、乙○○反對詰問之機會，依上開法條規定，自得
    作為證據。
貳、實體部分：
一、訊之被告甲○○、乙○○對於上開擔任陸興中學董事長，及
    溢領本俸、主管加給及工作津貼之事實均不否認，惟否認有
    何背信犯行，被告甲○○辯稱：係當時代理校長陳俊輝及人
    事主任陳英義，知悉乙○○為其子，主動為上開調整教職、
    薪資之建議，我不知悉法令規定，並非我主動授意或指示如
    此辦理，而乙○○擔任美術或體育學科教師及時數，及最高
    學歷為外國大學肄業，均經造冊報請教育部核備通過，教育
    部亦未為任何違法或違規之糾正，我並無背信之行為云云；
    被告乙○○則辯稱：學校安排我去授課，我即去授課，至於
    為何安排我授課，及如何敘薪，我並不知情，我並無背信之
    犯行云云。惟查：
(一)證人即共同被告陳俊輝於偵查及原審審理中陳稱：當時是甲
    ○○告訴我希望能替乙○○排課，免得乙○○在董事會擔任
    秘書太閒，又提及乙○○是學廣告設計方面的，應該可以教
    美術，至於薪資部分，甲○○亦有言及薪水太低不好，至少
    要有5 萬元左右，當時大學畢業薪資僅有3 萬餘元，為了要
    加至5 萬元，才加主管加給等語（見94年偵字第3574卷第11
    、12頁、原審卷第154 、155 頁）；證人即當時陸興中學人
    事主任陳英義亦於偵查及原審審理中陳稱：在87年間，我接
    到電話要我去董事長室，我去時，會計主任徐希文也有在那
    裡，那時校長及董事長在說話，講完之後，董事長就說，乙
    ○○的薪資3 、4 萬太少了，最少也要6 萬多，就請會計主
    任把簿冊拿出來，董事長又說乙○○在國外修的學分已經超
    過國內大學畢業的學分，只是沒有畢業證書而已，當初就是
    要把乙○○弄成符合大學畢業的資格，但大學畢業的敘薪也
    只有4 萬多，所以要加上一些津貼及主管加給等語（見同上
    偵查卷第12頁、原審卷第157 、158 頁）；證人即時任陸興
    中學會計主任徐希文於原審理陳稱：87年間甲○○有找我、
    陳俊輝、陳英義談過乙○○薪水的事情，地點是在董事長室
    ，當時甲○○有談及乙○○薪水太低要調到5 萬元，因為甲
    ○○是董事長，我們的薪資都是董事會核定的，我們只能照
    辦，乙○○可以領主管加給，但沒有這麼高，因為要領5 萬
    元，所以由主管加給這邊加進去等語（見原審卷第161 頁背
    面、第162 頁背面、第163 頁），從上開證言相互參酌以觀
    ，證人陳俊輝、陳英義及徐希文3 人，就乙○○何以會安排
    出任教職，及薪資如何調整，係出於被告甲○○之授意乙節
    均陳述一致，應非虛構誣攀之詞。況共同被告陳俊輝、證人
    陳英義與乙○○並非至親，衡諸常情，理應不會主動提及安
    排乙○○擔任教職及調整其薪資之建議，反觀被告甲○○身
    為乙○○母親，且係陸興中學董事長，利用董事長職權，主
    動為乙○○爭取教職及調整薪資，實屬人情之常，足徵被告
    甲○○辯稱：係陳俊輝、陳英義知悉乙○○為其子，主動為
    上開調整擔任教職、薪資之建議，我不知悉法令規定，且不
    懂拒絕而接受，並非我主動授意或指示如此辦理云云，應屬
    卸責之詞，並不足採。
(二)被告乙○○擔任陸興中學美術或體育學科教師及時數，及最
    高學歷為外國大學肄業，均經造冊報請教育部核備通過，固
    有陸興中學87至92學年度教職員一覽表附卷可稽，然此純係
    陸興中學依私立學校法，將其所屬教職員名冊報請教育行政
    機關核備之例行性措施，而上開教職員一覽表上亦僅載明被
    告乙○○職務乃董事會秘書或辦事員，及其擔任陸興中學美
    術或體育學科之教師及其時數，無法看出被告乙○○係以大
    學畢業教師資格敘薪及其主管加給、工作津貼如何支給等攸
    關本案之重要事項，是教育部僅監督核備該教職員名冊，就
    個別教職員如何敘薪及其薪資結構、學歷資格是否符合無從
    知悉，自難以其已核備上開教職員名冊，即使渠等背信使乙
    ○○溢領薪資之行為，成為合法，是被告甲○○上開所辯，
    亦不足採。
(三)被告乙○○係先擔任董事會秘書，其後方安排任教並調整薪
    資之情，為其所自承，則其對於87年3 月以後突任教職，且
    薪資大幅調漲至59470 元（見其87年3 月之薪資印領清冊，
    同上他字卷第109 頁），衡情應會查明原委，詎竟未為查證
    ，且一直任教及溢領至92年10月為止，顯違常情，足認被告
    乙○○於87年3 月間就此情事已與被告甲○○、陳俊輝間有
    犯意聯絡，而推由2 人執行無訛，其辯稱完全不知情云云，
    亦屬卸責之詞，亦不足取。此外，復有陸興中學教職員工敘
    薪辦法、教職員工薪資發放明細對照表各1 份、陸興中學92
    年12月2 日函送教育部中部辦公室函1 紙及所附乙○○敘薪
    對照表、87年3 月至92年10月員工薪資印領清冊附卷可稽，
    事證明確，被告所辯均係卸責之詞，均不足採信，其等犯行
    均已堪認定。
二、核被告甲○○、乙○○所為，均係犯刑法第342 條第1 項之
    背信罪。被告甲○○、乙○○與陳俊輝間有犯意聯絡及行為
    分擔，均係共同正犯。
三、按行為後法律有變更者，適用行為時之法律，但行為後之法
    律有利於行為人者，適用最有利於行為人之法律，刑法第2
    條第1 項定有明文。被告甲○○、乙○○行為後，刑法及刑
    法施行法業於94年2 月2 日經總統以華總一義字第09400014
    901 號令修正公布，並於95年7 月1 日施行（下稱新刑法，
    修正前刑法下稱舊刑法），參酌最高法院95年5 月23日刑事
    庭第8 次會議決議意旨，刑法第2 條第1 項之規定，係規範
    行為後法律變更所生新舊法律比較適用之準據法，於新刑法
    施行後，應適用刑法第2 條第1 項之規定，為「從舊從輕」
    之比較。茲就本件新舊法比較情形說明如下：
(一)按「二人以上共同實施犯罪之行為者，皆為正犯」，修正前
    刑法第28條定有明文。而修正後刑法第28條規定為「二人以
    上共同『實行』犯罪之行為者，皆為正犯」。本件被告甲○
    ○、乙○○所為犯行，均屬實行犯罪行為之正犯，則無論適
    用新舊法均應論以共同正犯，自應適用行為時之舊法規定。
(二)刑法第342 條第1 項背信罪之罰金刑業經刑法施行法第1 條
    之1 規定，修正提高30倍，並由銀元改為新臺幣，則其最高
    罰金刑為新臺幣3 萬元，及依修正後刑法第33條第5 款規定
    「罰金：新臺幣1 千元以上，以百元計算之」等規定觀之，
    修正後刑法第342 條第1 項之罰金刑，最低為新臺幣1 千元
    ；而修正前刑法第342 條第1 項之罰金刑，法定最高罰金刑
    度依修正前之罰金罰鍰提高標準條例第1 條前段規定提高為
    10倍，為銀元1 萬元即新臺幣3 萬元，另依修正前刑法第33
    條第5 款規定「罰金：銀元1 元以上」，該罪最低度罰金刑
    為銀元1 元即新臺幣3 元，是經比較後，自應適用行為時即
    修正前之刑法第342 條第1 項規定較有利於被告甲○○、乙
    ○○。
(三)修正前刑法第41條第1 項前段規定：「犯最重本刑為5 年以
    下有期徒刑以下之刑之罪，而受6 個月以下有期徒刑或拘役
    之宣告，因身體、教育、職業、家庭之關係或其他正當事由
    ，執行顯有困難者，得以1 元以上3 元以下折算1 日，易科
    罰金」。而依修正前罰金罰鍰提高標準條例第2 條前段（現
    已刪除）規定，就其原定數額提高為100 倍折算1 日，則本
    件被告等行為時之易科罰金折算標準，應以銀元300 元折算
    1 日，經折算為新臺幣後，應以新臺幣900 元折算為1 日。
    惟95年7 月1 日修正公布施行之刑法第41條第1 項前段則規
    定：「犯最重本刑為5 年以下有期徒刑以下之刑之罪，而受
    6 個月以下有期徒刑或拘役之宣告者，得以新臺幣1 千元、
    2 千元或3 千元折算一日，易科罰金」。比較修正前後之易
    科罰金折算標準，以95年7 月1 日修正公布施行前之規定，
    較有利於被告甲○○、乙○○。
    綜合上述比較新舊法之結果，本件仍應適用有利於被告甲○
    ○、乙○○之修正前刑法相關規定論處。
四、原審予以論科，固非無見，惟查被告甲○○、乙○○犯罪時
    間在中華民國96年4 月24日以前，所犯背信罪刑，合於減刑
    條件，原審未及依中華民國96年罪犯減刑條例規定予以減刑
    ，尚有未洽，檢察官上訴指摘原判決量刑過輕，被告甲○○
    、乙○○上訴否認犯罪，雖均無理由，惟原判決既有可議，
    自應予撤銷改判。審酌被告甲○○身為陸興中學董事長，為
    圖其子乙○○之私利，不惜為背信行為，損害陸興中學之財
    產法益，犯罪情節較重，被告乙○○為謀一己之私，而共謀
    背信行為，本身亦獲得不法利益，犯罪情節次之，被告乙○
    ○嗣後已全數繳回溢領之款項，有陸興中學95年9 月25日函
    附卷可稽（同上偵字卷第103 頁），及其犯罪動機、目的、
    手段、法益受損程度等一切情狀，爰仍依原判量處被告甲○
    ○有期徒刑9 月，被告乙○○有期徒刑6 月。又被告甲○○
    、乙○○犯罪時間在中華民國96年4 月24日以前，所犯背信
    罪，合於減刑條件，應依中華民國96年罪犯減刑條例規定，
    被告甲○○之刑減為有期徒刑4 月又15日，被告乙○○之刑
    減為有期徒刑3 月，並均諭知如易科罰金以以銀元3 百元即
    新臺幣9 百元折算1 日。
五、被告甲○○、乙○○未曾因故意犯罪受有期徒刑以上刑之宣
    告，此有臺灣高等法院被告前案紀錄表2 份附卷可憑，嗣後
    已將溢領之款項全數繳回，此有陸興中學95年9 月25日函附
    卷可稽，其等經此次偵、審程序及判刑教訓，當知所警惕而
    無再犯之虞，經認其等所宣告之刑以暫不執行為適當，爰仍
    依原判依修正後刑法第74條第1 項第1 款之規定，分別諭知
    被告甲○○、乙○○各緩刑3 年，以勵自新。
據上論結，應依刑事訴訟法第369 條第1 項前段、第364 條、第
299 條第1 項前段，修正前刑法第28條、第342 條第1 項、第41
條第1 項前段、刑法第2 條第1 項前段、第74條第1 項第1 款，
罰金罰鍰提高標準條例第1 條前段、修正前罰金罰鍰提高標準條
例第2 條，現行法規所定貨幣單位折算新臺幣條例第2 條，中華
民國96年罪犯減刑條例第2 條第1 項第3 款、第7 條第1 項、第
2 項、第9 條，判決如主文。
本案經檢察官林應華到庭執行職務。
中　　華　　民　　國　　96　　年　　8　　月　　13 　　日
            刑事第六庭  審判長法  官  王憲義
                              法  官  李璧君
                              法  官  張盛喜
以上正本證明與原本無異。
不得上訴。
中　　華　　民　　國　　96　　年　　8 　　月　　13　　日
                              書記官  林明威
附錄本件判決論罪科刑法條：
中華民國刑法第342 條第1 項
為他人處理事務，意圖為自己或第三人不法之利益，或損害本人
之利益，而為違背其任務之行為，致生損害於本人之財產或其他
利益者，處5 年以下有期徒刑、拘役或科或併科1 千元以下罰金
。
